【裁判字號】    99,勞再易,7
【裁判日期】    990817
【裁判案由】    給付退休金等
【裁判全文】
臺灣高等法院民事判決                 99年度勞再易字第7號
再 審原 告  甲○○
訴訟代理人  邱清銜律師
再 審被 告  楊敏盛即敏盛綜合醫院
訴訟代理人  乙○○
            翁祖立律師
            林芳如律師
上列當事人間給付退休金等事件，再審原告對於中華民國99年5
月19日本院98年度勞上字第77號確定判決，依民事訴訟法第496
條第1項第1款、第2款提起再審之訴，本院於99年8月3日言詞辯
論終結，判決如下：
    主      文
再審之訴駁回。
再審訴訟費用由再審原告負擔。
    事實及理由
一按「再審之訴，應於三十日之不變期間內提起。前項期間，自
  判決確定時起算……」，民事訴訟法第500條第1項、第2項前
  段定有明文。本院98年度勞上字第77號民事判決（下稱原確定
  判決）於民國99年5月19日確定，再審原告於99年6月17日提起
  本件再審之訴，有再審原告之再審之訴狀、原確定判決可參（
  本院卷第1、15頁），合於上開規定。再按「當事人依民事訴
  訟法第四百九十六條規定提起再審之訴，以主張同條項各款規
  定之情形，即為合法，至其情形是否果屬實在，則為其訴有無
  理由之問題，除其再審之訴尚欠缺其他合法要件外，即應依判
  決程序調查裁判。又再審之訴是否合於同條第一項但書之規定
  亦屬於其訴有無理由之問題」，已據最高法院48年台抗字第
  157 號著為判例。再審原告已於書狀載明原確定判決有民事訴
  訟法第496條第1項第1款、第2款之再審事由，其再審之訴即為
  合法，至其情形是否果屬實在，則為其訴有無理由之問題。
二再審原告起訴主張：原確定判決有適用勞動基準法（下稱勞基
  法）第55條、大法官會議釋字第226號解釋、工廠法第3條等法
  規顯有錯誤及判決理由與主文顯有矛盾之再審事由。爰依民事
  訴訟法第496條第1項第1款、第2款之規定，提起本件再審之訴
  ，求為(一)原確定判決不利於再審原告之部分廢棄、(二)上開廢棄
  部分關於退休金部分，再審被告應再給付再審原告新臺幣（下
  同）968,330元，及自98年4月11日起至清償日止，按年息5％
  計算之利息、(三)上開廢棄關於老年退休給付部分，再審被告應
  再給付再審原告202,056元、(四)上開廢棄部分，再審被告前訴
  訟程序之訴、上訴及假執行之聲請均駁回之判決。
  再審被告則以：本件顯無民事訴訟法第496條第1項第1款、第2
  款之再審事由，應駁回再審原告之再審之訴等語，資為抗辯。
三再審原告主張原確定判決有民事訴訟法第496條第1項第1款之
  再審事由，是否有據，分述如下：
  (一)勞基法第55條部分部分：
    1.勞基法第55條規定：「勞工退休金之給與標準如左：一、
      按其工作年資，每滿一年給與兩個基數。但超過十五年之
      工作年資，每滿一年給與一個基數，最高總數以四十五個
      基數為限。未滿半年者以半年計；滿半年者以一年計。二
      、依第五十四條第一項第二款規定，強制退休之勞工，其
      心神喪失或身體殘廢係因執行職務所致者，依前款規定加
      給百分之二十。前項第一款退休金基數之標準，係指核准
      退休時一個月平均工資。第一項所定退休金，雇主如無法
      一次發給時，得報經主管機關核定後，分期給付。本法施
      行前，事業單位原定退休標準優於本法者，從其規定」。
      。另同法第57條規定：「勞工工作年資以服務同一事業者
      為限。但受同一雇主調動之工作年資，及依第二十條規定
      應由新雇主繼續予以承認之年資，應予併計」。
    2.原確定判決載：「六、有關甲○○任職佳倍公司期間得否
      併入敏盛醫院之工作年資部分……茲敏盛醫院再抗辯佳倍
      公司與敏盛醫院非屬同一事業，甲○○係自請離開佳倍公
      司而至良驛公司任職，非受同一雇主調動，且佳倍公司股
      東會亦未同意接受敏盛醫院之退休辦法，甲○○任職佳倍
      公司之年資不得併入計算等情，洵不足採。七、有關甲○
      ○得請求敏盛醫院給付之退休金數額若干部分：(一)……
      是事業有無勞動基準法之適用，應以該事業所屬場所單位
      從事之經濟活動認定之。(二)……是佳倍、良驛公司均具
      有2個以上的場所單位，一為辦公區處理不動產委託建造
      、出租、藥品買賣等，一為指派員工至出租之醫院大樓進
      行維護管理，前者為委託營造廠興建醫療大樓出租，後者
      為出租大樓之維護，二者之經濟活動均屬不動產業，並自
      87年4月1日起經主管機關指定適用勞動基準法……而甲○
      ○自87年4月1日起並非任職於佳倍、良驛公司，已如前述
      ，是甲○○任職該2公司期間並不適用勞動基準法。甲○
      ○雖主張佳倍公司之營業項目登記為『電腦設備安裝業』
      屬營造及工程業、良驛公司之營業項目登記為『生物化學
      生產製造買賣業務』屬製造業，而應適用勞動基準法云云
      ，惟該登記營業項目與佳倍、良驛公司實際營運之主經濟
      活動不符，自不足為認定其行業別之依據，甲○○援此所
      為主張，自不足取。(三)次查甲○○任職之敏盛醫院龍潭
      分院係屬醫療保健服務業，且為兩造所不爭執……，而醫
      療保健服務業自87年7月1日始經主管機關指定並適用勞動
      基準法……是敏盛醫院龍潭分院於87年6月30日前並無勞
      動基準法之適用。至甲○○事後主張其任職於敏盛醫院龍
      潭分院係從事醫療大樓內機電維修等工作，與醫療行為無
      關云云；惟行業屬性應以其主要經濟活動為認定依據，甲
      ○○固係在醫療大樓從事機電維修等工作，然敏盛醫院龍
      潭分院之主經濟活動為醫療保健服務，機電維修等工作僅
      為醫療保健服務之輔助行為，自不得因甲○○所從事係與
      醫療行為無關之機電維修等工作而否認敏盛醫院龍潭分院
      係屬醫療保健服務業，甲○○此部分之主張，亦不足取。
      (四)……甲○○主張其於87年6月30日以前任職敏盛醫院
      相關事業期間有退休規則之適用，自不足取。(五)……甲
      ○○所任職之佳倍、良驛公司及敏盛醫院龍潭分院均非工
      廠而無退休規則之適用，已如前述，甲○○復未能舉證當
      時有應適用之法令，是有關甲○○於此期間之退休金，自
      應以佳倍、良驛公司、敏盛醫院龍潭分院自訂之規定計算
      ……是甲○○自71年9月1日起至87年6月30日止應以敏盛
      醫院自訂之工作規則計算退休金。查敏盛醫院自訂工作規
      則第10.3.4.1條規定……而敏盛醫院已表示就甲○○自73
      年8月1日起至87年6月30日止之工作年資願以每滿1年給與
      1個基數計算退休金等情……此計算方式優於前開工作規
      則之規定，自優先適用。依甲○○之勞工保險被保險人投
      保資料表所示，甲○○於87年6月30日之投保薪資已達4萬
      100元……甲○○於87年6月30日之底薪大於3萬元，是甲
      ○○自71年9月1日起至73年7月31日止之離職金應為1萬
      9,167元……另甲○○自73年8月1日起至87年6月30日止之
      工作年資依敏盛醫院所同意以每滿1年給與1個基數計算之
      退休金為1,044,168元……又兩造不爭執依敏盛醫院自訂
      員工工作規則第10.3.4.1條第1項第2款規定，以87年6月
      30日前核計之公提儲金為7萬2,178元……是甲○○自71年
      9月1日起至87年6月30日止之退休金為113萬5,513元……
      (六)另查甲○○自87年7月1日起至96年9月30日止之工作
      年資為9年3個月，自受僱始日71年9月1日起算已逾15年，
      依勞動基準法第55條第1項第1款但書規定，每滿1年給與
      1個基數、未滿半年者以半年計之退休金為71萬2,785元…
      …再加上甲○○87年6月30日以前年資計算之退休金113萬
      5,513元，及扣除兩造所不爭執敏盛醫院業已支付之退休
      金90萬8,977元，甲○○得請求敏盛醫院給付之退休金為
      93萬9,321元……逾此部分之請求，自屬無據」等語（本
      院卷第11-14頁），所適用之法規，無違反勞基法第55條
      、第57條規定之情形，即無適用該等法規顯有錯誤之再審
      事由。
    3.再審原告雖又主張：「本件再審原告年資計算，並非再審
      被告敏盛醫院感念再審原告之貢獻而以『個案』方式同意
      併計任職於佳倍公司之工作年資。原審判決竟逕自認定此
      為再審被告敏盛醫院之自認，而應受其自認之該事實拘束
      ，卻忽略再審被告體系內之事業單位之所有員工之年資均
      為合併計算，並非係個案處理……」云云（本院卷第3頁
      ），然原確定判決認定：「六……按當事人於訴訟上所為
      之自認，於辯論主義所行之範圍內有拘束法院之效力，法
      院自應認當事人自認之事實為真，以之為裁判之基礎（最
      高法院26年上字第805號判例意旨參照）。查敏盛醫院已
      自陳為感念甲○○對敏盛集團長期貢獻，乃『個案』同意
      併計甲○○於佳倍公司工作年資等語……揆諸前開意旨，
      本院自應受敏盛醫院於訴訟中自認該事實之拘束，於計算
      甲○○之工作年資時應併入其任職佳倍公司之年資」等語
      （本院卷第11頁背面），核屬認定事實範疇，縱有錯誤，
      亦非適用法規顯有錯誤，有最高法院63年台上字第880號
      判例要旨：「所謂適用法規顯有錯誤者，不包括漏未斟酌
      證據及認定事實錯誤之情形在內」可參，再審原告以原確
      定判決上開認定有適用法規顯有錯誤之再審事由，非屬可
      採。
  (二)大法官會議釋字第226號解釋部分：
    1.大法官會議釋字第226號解釋：「中華民國六十五年六月
      二十四日內政部發布施行之工廠法施行細則第三條規定：
      『本法所稱工人，係指受僱從事工作度獲致工資者。』臺
      灣省政府於中華民國六十八年三月二十三日修正臺灣省工
      廠工人退休規則，其第三條所稱工人，與上開規定相同，
      並不以從事製造、加工、修理、解體等工作者為限，來函
      所稱『事務性工人』，如係受雇主僱用而於工廠之作業場
      所或事業場所從事工作而獲致工資者，亦包括在內」。
    2.惟依上開解釋及後述退休規則第3條、工廠法第1條、工廠
      法施行細則第2條、第3條之規定，顯然適用退休規則計算
      退休金之前提，僅限於在工廠從事工作之人，而不論該工
      人於工廠內是否從事製造、加工、修理、解體等工作；反
      之；若非在工廠內從事工作之工人，即無適用退休規則之
      餘地。原確定判決認定再審原告於87年6月30日前任職於
      敏盛醫院龍潭分院期間，係從事如在佳倍、良驛公司任職
      時之機電類工作，以輔助敏盛醫院龍潭分院之醫療保健服
      務，非工廠法所稱之工廠；再審原告主張其於87年6月30
      日以前任職敏盛醫院相關事業期間有退休規則之適用，自
      不足取一節，無適用上開解釋顯有錯誤之再審事由（詳如
      後述），再審原告據以提起本件再審之訴，於法無據。
  (三)工廠法第3條部分（本院卷第38頁、第43頁背面）：
    1.按工廠法第3條規定：「工廠應備工人名冊，登記關於工
      人之左列事項，並申報主管機關備案：一、姓名、性別、
      年齡、籍貫、住址。二、入廠年、月。三、工作類別、時
      間及報酬。四、工人體格。五、在廠所受賞罰。六、傷病
      種類及原因」，原確定判決未適用該條規定而為再審原告
      敗訴之依據。
    2.另依再審原告再審之訴狀載：「按依台灣省工廠工人退休
      規則第3條規定：『本規則所稱工廠及工人，係指工廠法
      施行細則所稱之工廠及工人』……」云云、原確定判決：
      「……按退休規則第3條規定：『本規則所稱工廠及工人
      ，係指工廠法施行細則所稱之工廠及工人』。而依工廠法
      第1條規定；『凡用發動機器之工廠，均適用本法』。工
      廠法施行細則第2條復規定：『本法第1條所稱發動機器，
      係指凡能藉能量變化從事工作或轉換工作形態之機械構造
      。所稱工廠，係指凡僱用工人從事製造、加工、修理、解
      體等作業場所或事業場所。』、第3條規定：『本法所稱
      工人，係指受僱從事工作而獲致工資者。』……」等語（
      本院卷第5、13頁）。或謂再審原告所指第3條，實指台灣
      省工廠工人退休規則（下稱退休規則）第3條或工廠法施
      行細則第3條。
    3.然原確定判決認定：「(四)再查甲○○自87年7月1日以後
      任職敏盛醫院相關事業有勞動基準法之適用，為兩造所不
      爭……是甲○○自71年9月1日起至96年9月30日止任職於
      敏盛醫院相關事業期間，應自87年7月1日起始有勞動基準
      法之適用。甲○○另主張伊自受僱時起即從事發動機電之
      工作，合於工廠法所指之工人，於87年6月30日前之工作
      年資應有台灣省工廠工人退休規則（下稱退休規則）之適
      用云云。惟按退休規則第3條規定：『本規則所稱工廠及
      工人，係指工廠法施行細則所稱之工廠及工人』。而依工
      廠法第1條規定：『凡用發動機器之工廠，均適用本法』
      。工廠法施行細則第2條復規定：『本法第1條所稱發動機
      器，係指凡能藉能量變化從事工作或轉換工作形態之機械
      構造。所稱工廠，係指凡僱用工人從事製造、加工、修理
      、解體等作業場所或事業場所。』、第3條規定：『本法
      所稱工人，係指受僱從事工作而獲致工資者。』。查佳倍
      、良驛公司之營業場所均為一辦公室，所經營業務係委託
      營造廠商蓋醫院大樓出租給敏盛醫院，再派員工至出租之
      醫院大樓管理該大樓之機電正常運作等情，業如前述，甲
      ○○固受佳倍、良驛公司之指派至各該出租大樓從事大樓
      電腦線、電話線、水電、冷氣之安裝及發電機之操作等，
      然其工作目的在使大樓水電等相關設備維持正常運作以供
      大樓承租者作為醫療保健服務之使用，佳倍、良驛公司之
      辦公處所或甲○○受指派工作之出租醫療大樓，均難認係
      僱用工人藉能量變化從事工作或轉換工作形態之機械構造
      ，從事製造、加工、修理、解體等作業場所或事業場所，
      自非工廠法所稱之工廠。又甲○○於87年6月30日以前任
      職敏盛醫院龍潭分院期間，亦係從事如在佳倍、良驛公司
      任職時之機電類工作，以輔助敏盛醫院龍潭分院之醫療保
      健服務，自亦非工廠法所稱之工廠；甲○○主張其於87年
      6月30日以前任職敏盛醫院相關事業期間有退休規則之適
      用，自不足取」等語，有原確定判決上開記載在卷可憑（
      本院卷第13頁）。
    (四)查依上開退休規則第3條、工廠法第1條、工廠法施行細則
      第2條、第3條之規定及大法官會議釋字第226號解釋，顯
      然適用退休規則計算退休金之前提，僅限於在工廠（即從
      事製造、加工、修理、解體等作業場所或事業場所）從事
      工作之人，而不論該工人於工廠內是否從事製造、加工、
      修理、解體等工作；反之；若非在工廠內從事工作之工人
      ，即無適用退休規則之餘地。是原確定判決依上開事實認
      定再審原告於87年6月30日前任職於敏盛醫院龍潭分院期
      間，係從事如在佳倍、良驛公司任職時之機電類工作，以
      輔助敏盛醫院龍潭分院之醫療保健服務，非工廠法所稱之
      工廠；再審原告主張其於87年6月30日以前任職敏盛醫院
      相關事業期間有退休規則之適用，自不足取一節，無適用
      工廠法第3條、退休規則第3條、工廠法施行細則第3條顯
      有錯誤之再審事由。
四再審原告另主張原確定判決有民事訴訟法第496條第1項第2款
  之再審事由云云。按民事訴訟法第496條第1項第2款固規定：
  「有下列各款情形之一者，得以再審之訴對於確定終局判決聲
  明不服。但當事人已依上訴主張其事由或知其事由而不為主張
  者，不在此限……二、判決理由與主文顯有矛盾者」。然「民
  事訴訟法第四百九十六條第一項第二款所謂：判決理由與主文
  顯有矛盾，係指判決依據當事人主張之事實，認定其請求或對
  造抗辯為有理由或無理由，而於主文為相反之諭示，且其矛盾
  為顯然者而言。茲確定判決於理由項下，認定再審原告對於再
  審被告部分之上訴，為無理由，而於主文諭示駁回再審原告此
  部分之上訴。依上說明，並無判決理由與主文顯有矛盾之情形
  」，已據最高法院80年台再字第130號著為判例。原確定判決
  載：「七、有關甲○○得請求敏盛醫院給付之退休金數額若干
  部分：(五)……依甲○○之勞工保險被保險人投保資料表所示
  ，甲○○於87年6月30日之投保薪資已達4萬100元……甲○○
  於87年6月30日之底薪大於3萬元，是甲○○自71年9月1日起至
  73年7月31日止之離職金應為1萬9,167元……另甲○○自73年
  8月1日起至87年6月30日止之工作年資依敏盛醫院所同意以每
  滿1年給與1個基數計算之退休金為1,044,168元……又兩造不
  爭執依敏盛醫院自訂員工工作規則第10.3.4.1條第1項第2款規
  定，以87年6月30日前核計之公提儲金為7萬2,178元……是甲
  ○○自71年9月1日起至87年6月30日止之退休金為113萬5,513
  元……(六)另查甲○○自87年7月1日起至96年9月30日止之工
  作年資為9年3個月，自受僱始日71年9月1日起算已逾15年，依
  勞動基準法第55條第1項第1款但書規定，每滿1年給與1個基數
  、未滿半年者以半年計之退休金為71萬2,785元……再加上甲
  ○○87年6月30日以前年資計算之退休金113萬5,513元，及扣
  除兩造所不爭執敏盛醫院業已支付之退休金90萬8,977元，甲
  ○○得請求敏盛醫院給付之退休金為93萬9,321元……逾此部
  分之請求，自屬無據。八、甲○○主張敏盛醫院未為其投保勞
  保及未按工資調高投保級距致其受有損害及其損害數額若干部
  分……(三)……是甲○○主張因敏盛醫院未於71年9月1日至73
  年2月28日為其投保勞保及未於95年7月1日至96年9月30日按其
  工資調高投保級距為4萬3,900元，致其於97年3月間向勞工保
  險局申領老年給付時受有短領20萬2,056元之損害，並據以請
  求敏盛醫院應賠償20萬2,056元，洵屬無據。九、綜上所述，
  甲○○依勞動基準法第84條之2、同法第55條第1項第1款規定
  及敏盛醫院自訂辦法，請求敏盛醫院應給付93萬9,321元及自
  98年4月11日起算之法定遲延利息，為有理由，應予准許。逾
  前開請求之部分，為無理由，不應准許。原審就超過上開應予
  准許部分，為敏盛醫院敗訴之判決，並為假執行之宣告，自有
  未洽。敏盛醫院上訴意旨指摘原判決此部分不當，求予廢棄改
  判，為有理由。至上開應予准許部分，原審為敏盛醫院敗訴之
  判決，核無違誤，敏盛醫院上訴指摘原判決此部分不當，求予
  廢棄改判，為無理由，應予駁回。另甲○○就原審判決其敗訴
  部分附帶上訴，及於本院為擴張聲明，均無理由，亦應予駁回
  」，而於主文諭知：「原判決關於命上訴人給付被上訴人之金
  額超過新台幣玖拾萬玖仟佰貳拾壹元本息部分，及該部分
  假執行之宣告暨訴訟費用（除確定部分外）之裁判均廢棄。上
  開廢棄部分，被上訴人在第一審之訴及假執行之聲請均駁回。
  上訴人之其餘上訴駁回。被上訴人之附帶上訴及擴張之訴均駁
  回。第一審（除確定部分外）及第二審訴訟費用由上訴人負擔
  百分之四十三，餘由被上訴人負擔」，並無主文與理由矛盾之
  情形。另原確定判決認定：「查敏盛醫院已自陳為感念甲○○
  對敏盛集團長期貢獻，乃『個案』同意併計甲○○於佳倍公司
  工作年資等語……揆諸前開意旨，本院自應受敏盛醫院於訴訟
  中自認該事實之拘束，於計算甲○○之工作年資時應併入其任
  職佳倍公司之年資」，係屬事實認定範疇，有如上述，則原確
  定判決依該認定之事實計算再審原告得請求之退休金而為上開
  准駁之諭知，亦無主文與理由矛盾之情形，併此敘明。
五綜上所述，原確定判決無民事訴訟法第496條第1項第1款、第2
  款之再審事由，再審原告執此提起本件再審之訴，為無理由，
  應予駁回。
六再審原告於再審之訴狀載依民事訴訟法第496條第1項第13款之
  規定提起再審之訴部分，已不再主張（本院卷第2、9、70頁）
  ，本院就該部分無庸為任何審酌；另本件因事證已臻明確，兩
  造其餘攻擊、防禦方法及所為之立證，經審酌後認與判決之結
  果不生若何影響，無庸再逐一予以論列，合併敘明。
據上論結，本件再審之訴為無理由，依民事訴訟法第78條判決如
主文。
中    華    民    國    99    年    8     月    17    日
                    勞工法庭
                        審判長法  官  林金村
                              法  官  王麗莉
                              法  官  湯美玉
正本係照原本作成。
不得上訴。
中    華    民    國    99    年    8     月    17    日
                              書記官  蕭進忠

司法院資訊處製作；財團法人民間司法改革基金會備份。
